【裁判字號】    89,台上,2351
【裁判日期】    891020
【裁判案由】    損害賠償
【裁判全文】
最高法院民事判決                              八十九年度台上字第二三五一號
    上  訴  人  丙○○
                甲○○
    共      同
    訴訟代理人  李佳翰律師
    被 上 訴人  乙○○
右當事人間請求損害賠償事件，上訴人對於中華民國八十九年六月二十七日台灣高等
法院第二審更審判決（八十九年度上更(四)字第二五號），提起上訴，本院判決如左：
    主  文
上訴駁回。
第三審訴訟費用由上訴人負擔。
    理  由
本件被上訴人主張：伊於民國七十九年二月十七日向上訴人購買坐落台北縣五股鄉○
○○段五股坑小段一四九三號土地所有權應有部分六一二○分之六○（上訴人每人各
六一二○分之三○），兩造約定上訴人應交付伊如第一審判決附圖（下稱附圖）所示
Ａ２、Ａ３部分，面積約五百坪之土地，並須開設排水溝、六米道路及接通水電。系
爭土地買賣價金共新台幣（下同）一千一百萬元，伊已給付五百五十萬元。上訴人雖
辦妥所有權應有部分之移轉登記，惟未依約於八十年三月底交付土地，顯已違約。伊
依買賣契約第十條約定及民法第二百二十六條、第二百五十六條規定解除契約，上訴
人除應將已收價款如數退還外，並應賠償所收價款同額之損害金等情。求為命上訴人
連帶給付一千一百萬元及自起訴狀繕本送達翌日起之法定遲延利息（第一審判命上訴
人各給付被上訴人三百七十五萬元本息，並駁回被上訴人其餘之訴，兩造各自提起上
訴，惟更審前原審駁回被上訴人之上訴，被上訴人未聲明不服，其敗訴部分已告確定
）。
上訴人甲○○則以：系爭土地係由第一審共同被告陳重泰售與被上訴人，伊非出賣人
，亦未授權陳重泰出售，只分得買賣價金五十七萬餘元；又伊因被上訴人於八十三年
四月七日依第一審判決之假執行部分對之強制執行，而向台灣板橋地方法院繳付三百
九十萬四千六百五十一元，依民事訴訟法第三百九十五條第二項規定，被上訴人應如
數返還及自八十三年四月七日起至清償日止加算法定利息。上訴人丙○○則以：系爭
買賣契約第十條乃約定解除權專由債務不履行之一方行使之，被上訴人不能依該條約
定行使權利，伊非契約當事人，且未分管系爭土地，不可能將之交付被上訴人；又因
被上訴人聲請假執行，伊於八十三年十一月二十五日向執行法院交付四百零三萬三千
四百二十三元，依民事訴訟法第三百九十五條第二項規定，被上訴人應如數返還並自
八十三年十一月二十五日起至清償日止加算法定利息。又縱認被上訴人之解除契約合
法，因伊已將該一四九三號土地之應有部分各六一二○分之三○，移轉登記於被上訴
人，被上訴人亦有回復原狀之義務各等語。資為抗辯，並求為命被上訴人返還伊假執
行所為之給付。
原審以：經查，系爭不動產買賣契約書及所有權移轉契約書所載之出賣人乃上訴人二
人，上訴人丙○○自承於該買賣契約書末尾出賣人之簽名處親自簽名，而上訴人甲○
○部分係由陳重泰代理，為陳重泰所不爭執，且經證人蔡許雅蘭結證屬實。又上訴人
就一四九三號土地之應有部分，均業以買賣為原因，移轉登記於被上訴人等情，足證
上訴人為系爭契約之當事人，應無疑義。另系爭契約簽訂後，被上訴人業已給付五百
五十萬元，有買賣契約之付款明細附卷可按。次查，系爭土地雖屬山坡地保育區範圍
，惟並非法律所禁止買賣交易之客體，自無不能交付被上訴人之情事；又系爭土地係
台北縣政府公告為林口特定區計畫範圍內之部分保護區○○○○○道路用地，屬於計
畫道路之土地由政府辦理徵收，取得用地後再行闢建，至於屬保護區之土地，其使用
係依都市計畫法臺灣省施行細則第二十五條、第二十六條之規定辦理。而依建築法第
二十五條、第七十三條規定建築物非經主管機關之審查許可，並發給執照不得擅自建
造，非經領得使用執照，不准接水接電或申請營業登記及使用，此有台灣省政府住宅
及都市發展處八十六年五月十二日八六住都管字第○三四六九四號函附卷可按。是以
上訴人如依都市計畫法之規定，先擬具水土保持計劃，送請各該主管機關核定許可後
，仍得於系爭土地上開設水溝、道路，故上訴人依約所應負交付土地之義務，並不因
都市計畫法之規定，而陷於客觀上給付不能。至上訴人所辯系爭土地非其分管部分，
故無法交付等語，亦屬上訴人主觀給付不能，而非客觀不能。再查，系爭契約第十條
明定：「本契約簽訂後，如甲方（即被上訴人）不買或不按約定日期付款時，願將既
付價金全部由乙方（即出賣人）無條件沒收，抵違約金外，並即解除本約。如乙方不
賣或不照約履行應盡義務時，亦應將已收價款如數退還與甲方外，另加倍賠償所收價
款同額之損害金與甲方後，本約方得解除。」其前後段均有規定當事人之一方得解除
契約，但未明定何方有解約權，依誠信原則解釋兩造約定本規定之真意，應解為在被
上訴人有違約情事時，解約權屬於上訴人；在上訴人有違約情事時，解約權則屬於被
上訴人。本件被上訴人主張系爭土地業經陳重泰售與第三人，並由第三人占有使用中
，業經陳重泰陳明在卷，復為上訴人所不爭執，則上訴人顯然有拒不履行出賣人應盡
義務之事由，是被上訴人依上開契約約定，解除系爭契約，於法即無不合。則被上訴
人請求上訴人返還已付之價金五百五十萬元本息，為有理由。又當事人因解除契約而
生之相互義務準用民法第二百六十四條同時履行抗辯規定，民法第二百五十九條第二
款、第二百六十一條分別定有明文。查系爭契約業經被上訴人依約合法解除，已如前
述，又上訴人已依買賣契約約定，將土地應有部分移轉登記於被上訴人，嗣被上訴人
於第一審判決後，並已就價金及違約金先為假執行而獲償，為兩造不爭之事實，而契
約解除時，當事人雙方互負回復原狀之義務，為民法第二百五十九條所明定，本件被
上訴人前給付上訴人之價金，既已獲償，雖上訴人未聲明請求被上訴人返還系爭土地
所有權，但本於解除契約後雙方互負回復原狀之法理，被上訴人自有返還系爭土地所
有權於上訴人之義務。則上訴人抗辯如認被上訴人之解除契約合法，因上訴人已將該
一四九三號土地之應有部分各六一二○分之三○，移轉登記於被上訴人，被上訴人亦
有回復原狀之義務乙節，於法即無不合。再按約定之違約金過高者，法院得減至相當
之數額，民法第二百五十二條定有明文。惟是否相當，仍須依一般客觀事實，社會經
濟狀況及債務人因違約所獲利益、債權人所受損害等情形，以為酌定標準。查被上訴
人已付價金五百五十萬元，依系爭契約第十條約定，上訴人除應返還五百五十萬元之
價金外，應另加倍賠償同額之損害金，經審酌上訴人已履行其所負所有權移轉登記之
義務，僅未將系爭土地交付被上訴人使用，以及被上訴人於七十九年間即給付上開價
金，至八十三年十一月二十五日始因假執行而獲償等情，認違約金五百五十萬元尚屬
過高，爰酌定核減為二百萬元。故被上訴人得請求返還之價金及違約金共為七百五十
萬元。被上訴人請求上訴人各給付三百七十五萬元本息，為有理由，應予准許。因而
維持第一審所為上訴人敗訴之判決，駁回其上訴，並命被上訴人將系爭土地所有權應
有部分各六一二○分之三○部分移轉登記返還上訴人，經核於法並無違誤。查原審認
定被上訴人係依兩造所訂契約之約定解除系爭契約，非依民法第二百二十六條、第二
百五十六條規定為之，故其賠償範圍，並無應依一般損害賠償之法則即民法第二百十
六條規定之必要。上訴論旨，猶執前詞並就原審取捨證據、認定事實及解釋契約之職
權行使，指摘原判決不當，求予廢棄，非有理由。
據上論結，本件上訴為無理由，依民事訴訟法第四百八十一條、第四百四十九條第一
項、第七十八條，判決如主文。
中      華      民      國    八十九    年      十      月     二十     日
                              最高法院民事第三庭
                                  審判長法官  范  秉  閣
                                        法官  朱  建  男
                                        法官  許  澍  林
                                        法官  鄭  玉  山
                                        法官  徐  璧  湖
      右正本證明與原本無異
                                              書  記  官
中      華      民      國    八十九    年     十一     月      六      日


司法院資訊處製作；財團法人民間司法改革基金會備份。
